【裁判字號】    94,上易,2013
【裁判日期】    950301
【裁判案由】    詐欺
【裁判全文】
臺灣高等法院刑事判決                94年度上易字第2013號
上  訴  人
即  被  告  甲○○
上列上訴人因詐欺案件，不服臺灣臺北地方法院94年度易字第28
2號，中華民國94年9月30日第一審判決（起訴案號：臺灣臺北地
方法院檢察署93年度偵字第21211號），提起上訴，本院判決如
下：
    主  文
上訴駁回。
    事  實
一、甲○○曾於民國（下同）92年間，因違反毒品危害防制條例
    案件，經臺灣台北地方法院判處有期徒刑六月，緩刑二年確
    定，現仍在緩刑期間內，猶不知檢束行為，明知提供己有之
    金融機構帳戶存摺、提款卡及密碼予他人使用，有遭他人利
    用作為詐騙工具之可能，竟仍不違其本意，而基於幫助詐欺
    之犯意，於93年7月20日至設於臺北市中山區○○○路○段18
    號華南商業銀行中山分行，將其於92年10月31日在該行開設
    帳號000000000000號之活期儲蓄存款帳戶辦理
    印鑑變更後（檢察官將開戶日期誤繕為93年7月20日），為
    圖得不法利益，旋即將該帳戶之存摺、提款卡及密碼等交付
    予真實姓名年籍不詳之成年人所組成之詐欺集團使用。該詐
    欺集團成員收受前開存摺、提款卡及密碼後，即基於為自己
    不法所有之意圖，於93年7月28日下午4時28分許，以手機簡
    訊傳送至乙○○之行動電話，佯稱乙○○於93年7月28日下
    午4時18分許，在大潤發量販店有一筆金額新臺幣（下同）
    一萬五千六百八十元之消費，若非其所消費，請儘速撥打電
    話號碼0000000000號轉分機01聯絡，乙○○隨即撥打該電話
    查詢，而由該詐欺集團成員告知乙○○再撥打至00-0000000
    0號、00-00000000（原審誤植為00-0000000）號之電話聯絡
    後，向乙○○誆稱其個人資料外洩，要更改密碼，須持金融
    卡至自動櫃員機操作更改密碼，使乙○○陷於錯誤，於同日
    下午5時26分許，持提款卡至臺北市○○街之華南商業銀行
    之自動提款機前，依該詐欺集團成員之指示操作，將乙○○
    將其帳戶內之現金一萬一千九百八十八元轉入上開甲○○之
    帳戶內，該犯罪集團成員旋於同日將該筆款項提領一空，嗣
    乙○○發覺受騙，報警循線查知上情。
二、案經臺北縣政府警察局中和分局報請臺灣臺北地方法院檢察
    署檢察官偵查起訴。
    理  由
一、訊據上訴人即被告甲○○固不否認於上揭時、地，至華南商
    業銀行辦理印鑑變更之情，但矢口否認有何提供帳戶給詐騙
    集團使用之幫助詐欺犯行，辯稱：伊存摺是遺失了，存摺、
    印章、提款卡都放在一起而遺失，密碼也寫在存摺裡，伊並
    無交給第三人使用，直到銀行告訴伊戶頭被冒用，伊才知道
    存摺遺失了云云。
二、惟查：
  (一)被告於92年10月31日親赴華南商業銀行中山分行開設帳號0
    00000000000號之活期儲蓄存款帳戶，並於93年
    7月20日親至華南商業銀行中山分行辦理印鑑變更，嗣後列
    為警示帳戶一節，為被告自承不諱，並有華南商業銀行客戶
    資料查詢申請單、印鑑卡影本、92年10月31日至94年4月30
    日存款往來明細表在卷可稽（見偵查卷第2-1頁、第3頁、第
    4頁，原審卷第26頁）。又被告於92年10月31日前往華南商
    業銀行中山分行開戶申請通提、金融卡、語音查詢，93年7
    月20日印鑑掛失、變更；93年7月29日該行接獲來文並設定
    疑似詐騙帳戶及註銷金融卡、通提、語音服務；94年3月9日
    設定為警示帳戶等情，復有華南商業銀行中山分行94年5月
    11日（九四）華中山字第189號函及該函所檢附之存款事故
    狀況查詢、金融機構遭歹徒詐騙案件通報單、客戶中文資料
    變更登錄單、喪失更換印鑑申請書附卷足憑（見原審卷第
    21-24頁），此部分事實應堪認定。
  (二)上開詐欺集團以傳送手機簡訊詐財之手法，詐使被害人乙○
    ○陷於錯誤而匯入一萬五千六百八十元至被告之上開帳戶之
    情，業據被害人乙○○於警詢時指述綦詳（見偵查卷第13-1
    5頁），並有警察局通報詐騙集團開戶中文查詢系統、詐騙
    帳戶通報警示、詐騙電話斷話簡便格式表、臺南市警察局第
    六分局受理刑事案件報案三聯單、華南商業銀行93年7 月20
    日至93年8月15日存款往來明細表在卷可佐（見偵查卷第16
    頁、第17頁、第19頁），足認被告前開華南商業銀行中山分
    行之帳戶確供作詐騙集團向被害人乙○○詐騙金錢所用，至
    屬灼然。
  (三)再按一般社會常情，欲使用金融卡領取款項者，須於金融機
    構所設置之自動櫃員機上依指令操作，並輸入正確之密碼，
    方可順利領得款項，由此可見，如非經帳戶所有人同意、授
    權而告知金融卡密碼等情況，單純持有金融卡之人，欲隨機
    輸入號碼而領取款項之機會，以磁條金融卡四位密碼（每位
    由0至9，應有0000至9999等不同之組合）之設計，不法之人
    任意輸入號碼而與正確之密碼相符者，機率微乎其微，且稍
    有社會歷練、經驗之人，均知金融卡應與其存摺、密碼分別
    保存，或者將密碼牢記心中，而不在任何物體上標示或載明
    密碼，以免徒增帳戶款項遭人持金融卡併同輕易得知之密碼
    盜領款項，被告尚非屬至愚之輩，前揭社會經驗常情，亦應
    為其所知稔，再被告正當青壯年紀，已有相當之社會歷練，
    其精神、記憶方面之能力，並無相關證據可資認定有顯然下
    降、衰退之情事，且果若被告所言，其於金融機構帳戶之密
    碼均設定為其生日「1219」，則對其而言應係最方便記憶之
    方式，豈有刻意記載於存摺內頁之必要，而徒增帳戶款項遭
    人盜領之風險。且果如被告所自承：伊於93年7月20日至華
    南商業銀行中山分行辦理印鑑變更，並至附近之交通銀行南
    東分行開設帳戶及提款卡，怎可能於申辦當日在返家途中即
    遺失此等貴重物品而渾然不知？且金融存款帳戶事關存戶個
    人財產權益之保障，其與存戶及提款卡結合，專有性自屬更
    高，若落入不明人士手中，極易被利用為取贓之犯罪工具，
    是一般人均有妥為保管以防止他人任意使用之認識，果被告
    所辯存摺及提款卡等係遺失屬實，為何被告肯甘冒存摺及提
    款卡遭有心人士作為犯罪工具利用之危險，而遲遲不報案或
    向銀行辦理掛失，此顯悖於一般人管理帳戶之常情。被告辯
    稱伊未提供上揭帳戶之存摺、提款卡及密碼予他人使用云云
    ，自難採信，是被告應有提供前揭存摺、提款卡及密碼交付
    予前開詐騙集團，作為詐欺被害人犯罪所用，應堪認定。
  (四)又一般國人向金融機構開設帳戶，並無任何法令限制，若係
    用於存提款之正當用途，大可光明正大自行申請使用，而帳
    戶之用途係用來存提款項，一旦有人收集他人帳戶做不明使
    用，依一般常識認知，極易判斷乃係該隱身幕後之使用人基
    於使用別人之帳戶，存提款情形可不易遭人循線追查之考慮
    而為，自可產生與不法犯罪目的相關之合理懷疑，且依一般
    稍具知識之人，對於日常生活常見之不法之徒，利用他人帳
    戶以掩人耳目進行之不法行為中，最常見者不外乎詐騙他人
    錢財，而以帳戶作為犯罪工具，是存摺、提款卡等乃係個人
    重要物件，一般人自不會任意交由他人保管，被告竟仍將其
    帳戶之存摺、提款卡及重要之提款密碼，均交予不明人士使
    用，則被告對該收集帳戶之人可能利用帳戶從事詐欺犯罪應
    可預見其發生，而被告仍願意提供使用，足見被告於提供帳
    戶之時，主觀上有幫助他人詐欺取財之故意，亦堪認定。
  (五)依被害人乙○○之指述內容，其遭詐欺過程中並未曾直接與
    被告有聯繫或見面談論相關詐欺犯行，是僅能證明實際對其
    等為詐欺犯行者，係不詳姓名年籍之成年男子所組成詐欺集
    團成員。而參酌詐欺犯行中之收受詐欺款項，固屬整個詐欺
    犯行之重要環節，然客觀上收受詐欺款項之方法多端，倘由
    犯罪行為人親自出面收受被害人之詐欺款項，自可認定已屬
    於詐欺犯罪構成要件之行為分擔，然若被害人係以透過匯款
    或轉帳之間接方式付出款項，而由犯罪行為人收受者，客觀
    上實係由該銀行業者直接受取財物之交付，此與直接由被害
    人親手交付詐欺款予犯罪行為人，尚屬有別，是僅提供帳戶
    讓被害人存入款項之行為，性質上僅可認為係詐欺取財構成
    要件以外之幫助行為，尚難遽認係與前述詐欺集團成員本於
    共同犯罪之犯意聯絡，而有參與或分擔向被害人詐欺之犯行
    。況使用他人帳戶犯罪者，本欲利用被告上揭帳戶以隱瞞其
    自身身分而逃避警方追緝，是被告雖可預知使用其帳戶者將
    利用其所交付之提款卡及帳戶等物，供為詐欺等不法犯行，
    然其是否已有將使用帳戶者所實施之詐欺犯行，視為己身犯
    行之共同犯意聯絡，實非無疑。故本案被告固提供其存摺、
    提款卡及密碼予詐欺集團使用之犯行，然應僅止於幫助詐欺
    之故意，而為詐欺構成要件以外之行為。
  (六)綜上所述，被告提供自己之帳戶存摺、提款卡、密碼供詐騙
    集團使用，幫助他人實施詐欺行為之事證明確，被告所辯顯
    係卸責之詞，不足採信。被告幫助詐欺犯行堪以認定，應依
    法論科。
三、按刑法上之幫助犯，係對於犯罪與正犯有共同之認識，而以
    幫助之意思，對於正犯資以助力，而未參與實施犯罪之行為
    者而言（參照最高法院88年度臺上字第1270號判決）。被告
    基於幫助之犯意，提供上揭帳戶存摺、提款卡及密碼予前開
    詐欺集團，由該詐欺集團以詐術使被害人乙○○陷於錯誤，
    而轉帳至被告所提供之上揭銀行帳戶，再經由該詐欺集團提
    領，並無證據證明被告有參與詐欺犯行之構成要件行為。核
    被告所為係犯刑法第339條第1項幫助詐欺取財罪。被告以一
    提供帳戶之幫助行為，幫助該詐欺集團詐取被害人乙○○之
    財物，僅成立一次幫助犯罪行為。被告幫助該詐欺集團犯前
    開罪名，應依刑法第30條第2項之規定，按正犯之刑減輕之
    。
四、原審以被告事證明確，適用刑法第339條第1項、第41條第1
    項前段、第30條第1項前段、第2項，罰金罰鍰提高標準條例
    第1條前段、第2條，審酌被告之前科紀錄，所為已影響社會
    正常經濟交易安全，增加被害人尋求救濟之困難，並使犯罪
    之追查趨於複雜，且尚未與被害人和解，及其犯罪之動機、
    目的、手段、生活狀況、智識程度暨犯後態度等一切情狀，
    量處有期徒刑四月，並諭知易科罰金之折算標準，並敘明被
    告交付詐欺集團成員之上開帳戶存摺及提款卡等物，雖係供
    犯罪所用之物，但未經扣案，迄今仍未取回，復非義務沒收
    之物，而不為沒收之理由。經核其認事用法均無違誤，量刑
    亦稱妥適。被告上訴仍執陳詞否認犯行，指摘原判決不當，
    為無理由，應予駁回。
據上論斷，應依刑事訴訟法第368條，判決如主文。
本案經檢察官田炳麟到庭執行職務。
中    華    民    國    95    年    3     月    1     日
                  刑事第10庭    審判長法  官  劉景星
                                      法  官  陳博志
                                      法  官  李春地
以上正本證明與原本無異。
不得上訴。
                                      書記官  吳鎮鑫
中    華    民    國    95    年    3     月    2     日
附錄：本案論罪科刑法條全文
刑法第339條 (普通詐欺罪)
意圖為自己或第三人不法之所有，以詐術使人將本人或第三人之
物交付者，處五年以下有期徒刑、拘役或科或併科一千元以下罰
金。
以前項方法得財產上不法之利益或使第三人得之者，亦同。
前二項之未遂犯罰之。


司法院資訊處製作；財團法人民間司法改革基金會備份。
